【裁判字號】    98,重上,142
【裁判日期】    980819
【裁判案由】    履行契約
【裁判全文】
臺灣高等法院民事判決                 98年度重上字第142號
上  訴  人  丙○○
訴訟代理人  李平義律師
            高進發律師
            吳孟勳律師
複  代理人  陳柏均律師
被  上訴人  臺北市教育會
法定代理人  丁○○
訴訟代理人  林富村律師
複  代理人  王  上律師
上列當事人間請求履行契約事件，上訴人對於中華民國98年2月3
日臺灣臺北地方法院97年度重訴字第545 號第一審判決提起上訴
，本院於98年8月5日言詞辯論終結，判決如下：
    主      文
上訴駁回。
第二審訴訟費用由上訴人負擔。
    事實及理由
一、上訴人起訴主張：
  (一)訴外人陳志棟（下稱陳志棟）為坐落臺北市○○區○○段1
    小段319、321地號土地（下稱319、321地號土地）之原所有
    人，其持319 地號土地申請建造執照，經臺北市政府工務局
    以94年北市建字第0370號核發建造執照（下稱94年建造執照
    ），而鄰地同段320 地號土地（下稱系爭土地）為被上訴人
    所有，由於為畸零地，依臺北市畸零地使用規則之規定，不
    得單獨興建房屋，陳志棟乃於民國（下同）94年11月25日與
    被上訴人簽訂合作興建房屋契約書（下稱系爭合建契約），
    約定被上訴人提供系爭土地與陳志棟合建，陳志棟則負責提
    供資金興建大樓。嗣於95年4 月11日陳志棟將319、321地號
    土地、94年建造執照及系爭合建契約之權利義務及一併出售
    與伊。伊並於同日與陳志棟及被上訴人共同簽訂合建增補契
    約協議書（下稱系爭合建增補契約），約定系爭合建契約中
    「乙方（即建方）簽約名義人除原有陳志棟外，自即日起增
    加丙○○乙人，以便全案辦理融資及興建更為順利」，故自
    95年4 月11日起，伊已加入為系爭合建契約之建方當事人，
    共同享有系爭合建契約之權利，連帶負擔系爭合建契約之義
    務。
  (二)依系爭合建契約第11條第1 項之約定，被上訴人負有配合將
    其所有土地辦理信託登記之義務。而94年建造執照因將系爭
    土地及321 地號土地納入建築範圍而申請變更設計，並於95
    年5月24日獲准變更設計，被上訴人依前揭約定，應於1個月
    內即95年6 月24日前將系爭土地辦妥信託登記，但被上訴人
    迄未辦理。伊已洽妥訴外人東亞建築經理股份有限公司（下
    稱東亞公司）同意擔任信託契約之受託人，伊並多次派人洽
    被上訴人協同辦理系爭土地信託登記，均遭被上訴人藉詞拒
    絕，迄今未依約辦理，為此依系爭合建契約之法律關係，提
    起本訴。
  (三)求為判決：被上訴人應將系爭土地面積78平方公尺所有權全
    部以信託為原因移轉登記與東亞公司。
二、被上訴人則以：
  (一)伊原係以系爭土地與陳志棟之319及321地號土地合建，嗣陳
    志棟加入上訴人為系爭合建契約之當事人，與伊訂有系爭合
    建增補契約。依系爭合建增補契約第1、2條之約定，上訴人
    與陳志棟二人均對原有之系爭合建契約共同負擔全部之權利
    與義務，並共負連帶責任。而有關系爭合建契約履約過程中
    ，其連絡、通知及用印等履約配合事項，亦均應由上訴人與
    陳志棟二人共同為之，足見上訴人必須與陳志棟一同起訴。
    上訴人單獨提起本件訴訟，對訴訟標的無實施訴訟之權能，
    顯係當事人不適格。
  (二)依系爭合建增補契約第1 條之約定，雙方僅言明增加上訴人
    為當事人，陳志棟卻隱瞞伊，於95年4 月11日擅自將與伊訂
    立之系爭合建契約之權利義務一併出售上訴人，顯然違反系
    爭合建契約第1條須由陳志棟合建之約定。
  (三)陳志棟與上訴人未於95年5 月24日前與伊協議增加地上三層
    、地下一層，伊應增加分配房屋之坪數、樓層及其具體位置
    ，有違系爭合建契約第2條第1項伊分得房屋不得低於可建面
    積40%之約定；且陳志棟及上訴人未於建造執照核准後3個月
    內即95年8 月24日以前將伊應分得之房屋分配其樓層及具體
    位置，並將起造人名義變更為伊，且未自開工日起15個月內
    建造結構體完成，亦未自簽訂系爭合建契約之日起26個月內
    取得使用執照，辦妥保存登記，並接妥水電，亦違反系爭合
    建契約第5條第1項、第7條第1項之約定。
  (四)依系爭合建契約第11條第1 項約定，雙方同意於合建大樓建
    造執照取得1 個月內辦妥信託登記，此乃係屬不確定期限之
    債務，上訴人雖於95年11月6 日寄發催告函，惟業經伊於95
    年11月21日函覆應由陳志棟與上訴人共同為之，上訴人未依
    約催告，被上訴人自不負遲延責任。
  (五)系爭合建契約因上訴人及陳志棟之違約，伊已於97年9 月23
    日向上訴人及陳志棟為解除契約之意思表示等語。資為抗辯
    。
三、原審為上訴人敗訴之判決，上訴人提起上訴，上訴聲明為：
    (一)原判決廢棄。(二)被上訴人應將座落臺北市○○區○○段1
    小段320 地號土地面積78平方公尺所有權全部，以信託為原
    因移轉登記予東亞公司。被上訴人答辯聲明：上訴駁回。
四、本件不爭執事項：
  (一)被上訴人為系爭土地之所有權人，就系爭土地與陳志棟於94
    年11月25日訂立系爭合建契約，嗣於95年4 月11日與陳志棟
    及上訴人訂立系爭合建增補契約。陳志棟則於同日另與上訴
    人訂立土地買賣契約書，將319、321地號2 筆土地、及其與
    被上訴人間之系爭合建契約之權利與義務，連同94年建造執
    照出售予上訴人。
  (二)94年建造執照於95年5 月24日辦妥變更設計，將系爭土地及
    321地號土地列入建築基地。依系爭合建契約第11條第1項約
    定，雙方同意於合建大樓建造執照取得日1 個月內，洽妥土
    地信託及建造起造人信託之受託人及融資銀行，以自益信託
    方式與受託人簽訂信託契約並辦妥信託登記。然被上訴人未
    於95年5月24日辦妥變更設計之1個月內與受託人簽訂信託契
    約並辦妥信託登記，經上訴人於95年11月6 日、11月21日催
    告被上訴人履約，迄今仍未完成信託登記。
  (三)上訴人與陳志棟就買賣319、321地號土地發生糾紛，陳志棟
    以其已於95年7 月18日解除與上訴人之買賣契約為由，對上
    訴人提起確認信託契約無效之訴。
五、本件爭點：
  (一)上訴人提起本件訴訟是否當事人不適格？
  (二)上訴人請求被上訴人將系爭土地所有權全部以信託為原因移
    轉登記與東亞公司，有無理由？
六、按當事人適格，係指當事人就具體特定之訴訟，得以自己之
    名義為原告或被告，而受為訴訟標的法律關係之本案判決之
    資格而言。故在給付之訴，若原告主張其為訴訟標的法律關
    係之權利主體，他造為訴訟標的法律關係之義務主體，其當
    事人即為適格。至原告是否確為權利人，被告是否確為義務
    人，乃為訴訟標的法律關係之要件是否具備，即訴訟實體上
    有無理由之問題，並非當事人適格之欠缺，最高法院93年台
    上字第382 號判決意旨參照。查上訴人主張其與陳志棟於95
    年4 月11日簽訂土地買賣契約書，受讓系爭合建契約之權利
    義務，為系爭合建契約之權利人，被上訴人為系爭合建契約
    之義務人，則上訴人請求被上訴人履行系爭合建契約，當事
    人適格並無欠缺。
七、按債務承擔，有免責的債務承擔及併存的債務承擔之別，前
    者於契約生效後原債務人脫離債務關係，後者為第三人加入
    債務關係與原債務人併負同一之債務，而原債務人並未脫離
    債務關係。最高法院49年台上字第2090號判例要旨參照。亦
    即併存之債務承擔，謂由第三人加入既存之債之關係而為新
    債務人，其原債務人則仍與債權人繼續維持原有債之關係，
    第三人與原債務人就同一債務負全部給付之責任。經查：
  (一)被上訴人於94年11月25日與陳志棟簽訂系爭合建契約，系爭
    合建契約第1 條合作方式約定，被上訴人提供系爭土地與陳
    志棟合建，陳志棟提供建築資金、興建房屋，有合作興建房
    屋契約書在卷可稽（原審卷(一)第10至17頁），兩造不爭執，
    可為是實。
  (二)兩造不爭執於95年4 月11日，被上訴人與陳志棟及上訴人簽
    訂系爭合建增補契約，有合建增補契約協議書在卷可稽（原
    審卷(一)第20頁至反面）。系爭合建增補契約約定略以：「臺
    北市教育會（以下簡稱甲方）、陳志棟（以下簡稱乙方）茲
    就民國94年11月25日雙方所簽訂之土地合建契約書，為便於
    順利完成興建，雙方再行補充約定條款如下，以資共同遵守
    ：一乙方簽約名義人除原有陳志棟外，自即日起增加丙○○
    乙人，以便全案辦理融資及興建更為順利，乙方二人均對原
    有合建契約共同負擔其全部之權利與義務，並共負連帶責任
    。其餘甲、乙雙方之權利義務仍均依原合作興建房屋合約書
    之約定條款履行。二甲、乙雙方於合建契約履約過程中，其
    連絡、通知及用印等等履約配合事項，自本協議書簽訂日起
    乙方以陳志棟與丙○○（含其代理人）為之。」上開契約文
    字約定明白，系爭合建增補契約係就原本被上訴人與陳志棟
    間合建關係，加入丙○○為新債務人，陳志棟仍與被上訴人
    繼續維持原有合建之債之關係，丙○○與陳志棟就同一合建
    契約之債務負全部給付之連帶責任。
  (三)綜上，94年11月25日系爭合建契約之債務人僅為陳志棟，嗣
    於95年4 月11日，上訴人加入被上訴人與陳志棟間合建契約
    關係，約定上訴人與陳志棟併就同一合建契約之債務負全部
    給付之連帶責任，陳志棟並未脫離系爭合建契約之法律關係
    ，揆諸首揭說明，上訴人與被上訴人及陳志棟簽訂之系爭合
    建增補契約，應屬併存之債務承擔。
八、按稱信託者，謂委託人將財產權移轉或為其他處分，使受託
    人依信託本旨，為受益人之利益或為特定之目的，管理或處
    分信託財產之關係，信託法第1 條定有明文。次按契約信託
    行為須委託人以設立信託之意思，與受託人訂定契約，並將
    財產權移轉或為其他處分予受託人，使受託人依信託本旨，
    為受益人之利益或為特定目的，管理或處分信託財產之要物
    行為，最高法院95年台上字第500號裁判要旨參照。
  (一)查系爭合建契約第11條約定：「一雙方同意於『合建大樓』
    建造執照取得日壹個月內，洽妥受理土地信託及建造起造人
    信託之受託人及融資銀行，以自益信託方式與受託人簽訂信
    託契約並辦妥信託登記。本合建土地上將興建之建築物及其
    附屬設備之所有權全部亦屬信託財產。二本案興建完成後由
    受託人於建物所有權第一次登記完竣後，即日將甲乙雙方應
    分配之土地及建物，辦理所有權移轉登記予各方或各方所指
    定之第三人。三雙方同意本基地基地複丈、地號合併、請領
    各項建造執照、申請水電等相關事宜，如須起造人或土地所
    有權人名義人申辦用印時，由受託人依信託本旨隨時配合之
    。四辦理信託事務之報酬，全額由乙方負擔。五信託契約相
    關約定如與本契約不符者，應以本契約約定為準。六給付信
    託之酬金（信託費用）及因辦理信託登記所需之稅費由乙方
    負擔，受託人將信託土地移轉登記予甲乙方所需之稅費，除
    土地增值稅依第陸條第二項約定外，其餘稅費各自負擔。七
    受託人將信託土地移轉登記予甲方，甲方如須繳納增值稅時
    ，不辦土地信託登記，僅辦房屋信託。」，上開文字約定明
    白，被上訴人與陳志棟同意將合建土地上將興建之建築物及
    其附屬設備之所有權全部作為信託財產，與受託人簽訂信託
    契約，並辦妥信託登記，並非單純約定被上訴人應負擔移轉
    系爭土地所有權予受託人之義務。且依系爭合建契約第1 條
    約定之合作方式，被上訴人提供系爭土地及其上建物，陳志
    棟提供建築資金興建大樓，被上訴人與陳志棟按系爭合建契
    約約定分配房地，故系爭合建契約第11條所稱簽訂信託契約
    之委託人，係指被上訴人及陳志棟甚明。
  (二)嗣上訴人與被上訴人及陳志棟簽訂系爭合建增補契約，約明
    上訴人與陳志棟二人均對原有合建契約共同負擔其全部之權
    利與義務，並共負連帶責任，係屬併存之債務承擔，詳前理
    由七所述。是以，系爭合建契約第11條約定應與受託人簽訂
    信託契約者，即應包含陳志棟、被上訴人、上訴人。
  (三)次查，陳志棟不願配合辦理系爭合建契約第11條所約定信託
    契約之簽訂，此參陳志棟於96年6 月14日發函予被上訴人略
    稱：「本人謹建議：……(二)切勿將系爭320 地號土地信託予
    丙○○。」即明（原審卷(一)第49至50頁），陳志棟於告訴上
    訴人等詐欺案件中，亦不爭執其未配合辦理系爭合建契約第
    11條約定之特約事項（參見原法院檢察署96年度偵字第6213
    號不起訴處分書第3頁第7行以下，本院卷第113至116頁）。
    且查，兩造不爭執陳志棟於95年4 月11日與上訴人訂立土地
    買賣契約書，將319、321地號土地及其與被上訴人間之系爭
    合建契約之權利與義務，連同94年建造執照出售予上訴人，
    因上訴人與陳志棟就買賣319、321地號土地發生糾紛，陳志
    棟以95年7 月18日解除與上訴人間之買賣契約為由，對上訴
    人提起確認信託契約無效之訴，有原法院95年度訴字第1021
    1號、本院97年度重上字第255號判決在卷可稽（本院卷第35
    至84頁）。證人甲○○即協商信託契約書內容之人，與證人
    乙○○即受上訴人委託辦理陳志棟土地過戶之地政士均證稱
    ：沒有簽信託契約是因為被上訴人要求陳志棟簽約，陳志棟
    不願意（本院卷第135至136頁反面）。由上事證足認，陳志
    棟已不願與上訴人共同進行系爭合建契約約定之合建事宜，
    亦不願簽署系爭合建契約第11條約定之信託契約。
  (四)綜上，系爭合建契約第11條之約定，並非約定被上訴人就系
    爭土地，單純負以信託為原因移轉所有權登記之義務。第11
    條約定以自益信託方式與受託人簽訂信託契約並辦妥信託登
    記之委託人，係指被上訴人、陳志棟及上訴人，揆諸首揭說
    明，信託契約應由委託人以設立信託之意思，與受託人合意
    ，方能成立，因委託人之一即陳志棟已無設立信託之意思，
    從而，上訴人依系爭合建契約第11條約定，請求被上訴人將
    系爭土地所有權全部以信託為原因移轉登記予東亞公司，為
    無理由。
九、上訴人提起本訴，並無當事人不適格。被上訴人與陳志棟間
    原有之系爭合建契約關係，嗣加入上訴人與陳志棟為併存之
    債務承擔，約明上訴人與陳志棟二人均對原有合建契約共同
    負擔其全部之權利與義務，並共負連帶責任，系爭合建契約
    第11條約定之信託契約應由被上訴人、陳志棟、上訴人與受
    託人合意共同簽訂，因委託人之一陳志棟無設立信託之意思
    ，是以，上訴人依據系爭合建契約第11條約定，請求被上訴
    人將系爭土地、面積78平方公尺所有權全部，以信託為原因
    移轉登記予東亞公司，為無理由，應予駁回。
十、綜上所述，上訴人主張系爭合建契約之法律關係，請求被上
    訴人將系爭土地以信託為原因移轉登記予東亞公司，為無理
    由，不應准許。原審為上訴人敗訴之判決，理由雖有不同，
    惟結論並無二致，仍應予以維持。上訴意旨指摘原判決不當
    ，求予廢棄改判，為無理由，應予駁回。
十一、本件事證已臻明確，兩造其餘攻擊防禦方法及未經援用之
      舉證，經審酌核與本件判決結果不生影響，不再逐一論述
      ，附此敘明。
十二、據上論結，本件上訴為無理由，依民事訴訟法第449條第2
      項、第78條，判決如主文。
中    華    民    國    98    年    8     月    19    日
                    民事第二庭
                        審判長法  官  吳謙仁
                              法  官  蘇瑞華
                              法  官  李瓊蔭
正本係照原本作成。
如不服本判決，應於收受送達後20日內向本院提出上訴書狀，其
未表明上訴理由者，應於提出上訴後20日內向本院補提理由書狀
（均須按他造當事人之人數附繕本）上訴時應提出委任律師或具
有律師資格之人之委任狀；委任有律師資格者，另應附具律師資
格證書及釋明委任人與受任人有民事訴訟法第466條之1第1項但
書或第2項（詳附註）所定關係之釋明文書影本。
中    華    民    國    98    年    8     月    20    日
                              書記官  王才生
附註：
民事訴訟法第466條之1（第1項、第2項）：
對於第二審判決上訴，上訴人應委任律師為訴訟代理人。但上訴
人或其他法定代理人具有律師資格者，不在此限。
上訴人之配偶、三親等內之血親、二親等內之姻親，或上訴人為
法人、中央或地方機關時，其所屬專任人員具有律師資格並經法
院認為適當者，亦得為第三審訴訟代理人。

司法院資訊處製作；財團法人民間司法改革基金會備份。
